臺灣臺南地方法院臺南簡易庭民事判決
111年度南簡字第711號
原      告  連偉勝  

            陳怡安  
共      同
訴訟代理人  裘佩恩律師
            蘇泓達律師
            戴  龍律師
被      告  馮宥心  


訴訟代理人  何明諺律師
上列當事人間請求確認本票債權不存在事件，本院於民國111年1
1月14日言詞辯論終結，判決如下：
    主      文
確認被告持有原告所共同簽發、發票日為民國111年4月4日、票
面金額新臺幣350萬元、票據號碼TH0000000號之本票債權，對原
告不存在。
被告應將前項本票返還原告。
訴訟費用新臺幣35,650元由被告負擔。
本判決第二項得假執行。但被告以新臺幣350萬元為原告預供擔
保後，得免為假執行。　　　　
    事實及理由
壹、程序方面：
　　按確認之訴非原告有即受確認判決之法律上利益者，不得提
    起。所謂即受確認判決之法律上利益，係指法律關係之存否
    不明確，原告主觀上認其在法律上之地位有不安之狀態存在
    ，且此種不安之狀態，能以確認判決將之除去者而言，若縱
    經法院判決確認，亦不能除去其不安之狀態者，即難認有受
    確認判決之法律上利益（最高法院52年台上字第1240號判決
    意旨參照）。本件原告起訴主張被告持有原告所共同簽發、
    發票日為民國111年4月4日、票面金額為新臺幣（下同）350
    萬元、票據號碼為TH0000000號之本票（下稱系爭本票）債
    權不存在，為被告所否認，兩造就系爭本票債權存否容有爭
    執；且被告業持系爭本票向本院聲請以111年度司票字第141
    6號裁定准許強制執行後，持該本票裁定聲請對原告強制執
    行，經本院以111年度司執字第104353號給付票款強制執行
    事件受理在案等情，經本院職權調取上開卷宗核閱無誤，則
    原告應否負給付系爭本票票款之義務尚不明確，如不以判決
    確定兩造間此項私法上之爭執，以釐清原告應否負給付系爭
    本票票款之義務，則原告之財產將受強制執行，其私法上財
    產狀態即有不安之狀態，就系爭本票債權存否之不安狀態，
    自得以確認判決加以確定，揆諸前揭裁判意旨，應認原告提
    起本件確認之訴，具有確認利益，合先敘明。　　
貳、實體方面
一、原告主張：原告甲○○與被告為夫妻關係，甲○○於婚姻關係存
    續期間，與原告乙○○發生婚外情。兩造於111年4月4日在律
    師見證下簽署「離婚協議書及和解書」（下稱系爭協議），
    約定甲○○與被告協議離婚，所育2名未成年子女由被告單獨
    監護，甲○○應自111年4月20日起至子女各年滿20歲之日止，
    按月給付每名子女生活教育扶養費用2萬元；另就原告二人
    侵害被告配偶權之行為，原告同意連帶給付被告400萬元，
    其中50萬元應於111年4月20日匯入被告名下內埔郵局帳號00
    000000000000號帳戶（下稱被告郵局帳戶），餘款350萬元
    應自111年5月20日起至清償完畢止，按月於每月20日前匯至
    少3萬元至被告郵局帳戶，原告並共同簽發票面金額50萬元
    、票據號碼TH0000000號之本票（下稱另紙本票）及系爭本
    票交被告以供擔保。詎被告於111年4月13日突以內埔豐田郵
    局第22號存證信函（下稱111年4月13日存證信函）向原告稱
    ：因本人對系爭協議內容有異議，所以已將匯款帳戶註銷，
    請勿匯入，並請於111年4月24日前當面與被告協商，重啟協
    議，不然此協議作廢，被告依舊可以行使其民刑事告訴權等
    語；復未於111年4月23日上午9時協同甲○○至歸仁區戶政事
    務所辦理離婚登記，反而於同年月26日上午11時許至乙○○工
    作地點騷擾。因被告有前揭主張協議作廢之言論及違反協議
    之行為，原告乃於111年4月27日、同年5月3日分別寄發律師
    函至被告所有留存之地址，通知其同意解除系爭協議，並請
    求返還系爭本票，上開律師函嗣因被告逾期未領而遭退回，
    依最高法院109年度台上大字第908號裁定意旨，應認該解除
    之意思表示已到達被告而發生效力。準此，系爭本票原因關
    係即系爭協議已因兩造合意解除而不存在，縱使被告爭執未
    合意解除，亦因被告有前揭違反系爭協議之行為，而經原告
    合法解除在案，系爭本票債權當已不存，被告持有該本票屬
    無法律上原因之不當得利，應返還之，為此依民法第179規
    定，提起本件訴訟等語。並聲明：㈠確認系爭本票債權不存
    在。㈡被告應將系爭本票返還原告。
二、被告則以：系爭協議內容可分為甲○○與被告協議離婚部分，
    及原告共同侵害被告配偶權之和解部分，被告111年4月13日
    存證信函所稱「重啟協議，否則作廢」僅針對協議離婚部分
    ，和解部分則仍有效，此從被告於111年4月19日傳送LINE訊
    息予甲○○，明確告知「和解部分繼續履行前金50萬元，匯至
    新帳戶玉山銀行新營分行0000000000000號帳戶（下稱被告
    玉山銀行帳戶）」可知，甲○○亦有依約匯入50萬元至被告玉
    山銀行帳戶，顯見原告就繼續履行和解賠償金部分，並無異
    議。是系爭本票所擔保之350萬元侵害配偶權和解金債權依
    然存在，被告持有該本票亦非不當得利，原告請求確認系爭
    本票債權不存在，及要求被告返還系爭本票，均無理由等語
    ，資為抗辯。並聲明：原告之訴駁回。
三、兩造不爭執之事項為（本院卷第142至143頁）：　
  ㈠甲○○與被告為夫妻關係，甲○○於婚姻關係存續期間，與乙○○
    發生婚外情。
  ㈡兩造於111年4月4日簽立系爭協議（本院卷第23至26頁），原
    告為擔保履行系爭協議第7點約定，於同日共同簽發系爭本
    票及另紙本票交付被告。
  ㈢被告於111年4月13日寄發存證信函（本院卷第27頁）予原告
    ，原告均已收受該函。
  ㈣被告於111年4月13日註銷系爭協議書第8條所約定之被告郵局
    帳戶。
  ㈤甲○○於111年4月20日匯款「兩名未成年子女之扶養費4萬元」
    及「侵害配偶權之賠償前金50萬元」此2筆款項至被告玉山
    銀行帳戶（本院卷第29至31、85頁）。
  ㈥被告未依系爭協議書第2點約定，於111年4月23日上午9時，
    協同甲○○至戶政事務所辦理離婚登記。
  ㈦甲○○與被告於111年4月6日起至同年月25日止之期間，曾有如
    被證1至6（本院卷第73至87、109頁）、原證7 （本院卷第1
    25頁）所示之LINE對話紀錄內容；另於111年4月25日有如原
    證8所示之對話內容（本院卷第127頁）。
  ㈧被告於111年4月26日上午11時30分許，偕母親及妹妹至乙○○
    工作場所，與乙○○同事有如原證4（本院卷第33頁）所示之
    對話內容。
  ㈨原告於111年4月27日、同年5月3日分別寄發111年度函字第42
    701號、111年度函字第50301號律師函（本院卷第35至37頁
    ）予被告，該二函因招領逾期而退回（本院卷115至121頁）
    。
四、得心證之理由：
　　原告主張系爭協議已因兩造合意解除，或因被告違約經原告
    合法解除而自始無效，系爭本票所擔保債權已不存在，被告
    應返還系爭本票；被告則辯稱兩造合意解除者僅有系爭協議
    中關於甲○○與被告協議離婚部分，至原告因共同侵害被告配
    偶權而同意連帶賠償被告部分，仍屬有效，系爭本票所擔保
    債權存在。可知兩造對於系爭本票原因關係為系爭協議中關
    於侵害配偶權所約定之350萬元賠償金債權乙節，並無爭執
    ，僅爭執該原因關係是否仍存在。是本件爭點厥為：㈠系爭
    協議是否經兩造合意解除？㈡原告請求確認系爭本票債權不
    存在，有無理由？㈢原告依民法第179條規定，請求被告返還
    系爭本票，有無理由？茲分述如下：
　㈠系爭協議於111年5月4日經兩造合意解除：
　⒈按契約除當事人約定保留之解除權外，固以有民法第254條至
    第256條或其他法定之情形為限，有解除權人始得向他方當
    事人為解除之意思表示。但契約既因當事人雙方意思表示一
    致而成立，自亦可因互相表示意思一致而解除，所謂意思表
    示一致，無論其為明示或默示，均包含在內（最高法院57 
    年台上字第3211號判決意旨參照）。次按解除權之行使，應
    向他方當事人以意思表示為之；契約當事人之一方有數人者
    ，前項意思表示，應由其全體或向其全體為之；解除契約之
    意思表示，不得撤銷，民法第258條定有明文。又解除契約
    之意思表示附解除條件或終期者，因與解除契約之溯及效力
    違背，當非法之所許，然尚非不得附期限或停止條件。
　⒉查兩造於111年4月4日簽立系爭協議後，被告於同年月13日以
    存證信函向原告稱：「因為本人對於111年4月4日簽署合約
    內容有異議，所以已將匯款帳戶註銷，請勿匯入。希望你們
    於111年4月24日前，當面與我協商，重啟協議，不然此協議
    作廢，我依舊可以行使我的民刑事告訴權」等語，有該存證
    信函在卷可參（本院卷第27頁），依其上下文可知，被告所
    謂「協議作廢」應係指解除系爭協議之意，並以「未於111
    年4月24日當面重啟協商」作為「協議作廢」之停止條件，
    亦即，如原告未於111年4月24日前與被告當面重啟協商，則
    被告解除系爭協議之要約即發生效力。
　⒊而原告於收受被告前開存證信函後，並未於111年4月24日前
    與被告重啟協商，且於111年4月27日寄發律師函至被告屏東
    縣○○鄉○○路○○巷00弄0號地址，通知被告同意系爭協議作廢
    ，請求返還系爭本票等語，該函嗣因招領逾期而遭退回；原
    告復於111年5月3日再寄發同樣要旨之律師函至被告臺南市○
    ○區○○○街000巷0號（即被告戶籍地址，亦是系爭協議記載之
    被告地址）、屏東縣○○鄉○○村○○路00號5樓（即被告111年4
    月13日存證信函上載地址）等2地址，該二函仍因招領逾期
    而遭退回等情，有前開律師函及回執附卷可稽（本院卷第35
    至37、115至121頁），並為兩造所不爭執（不爭執事項㈨）
    。原告前開律師函雖未送達被告，然按表意人將其意思表示
    以書面郵寄掛號寄送至相對人之住所地，郵務機關因不獲會
    晤相對人，而製作招領通知單通知相對人領取者，除相對人
    能證明其客觀上有不能領取之正當事由外，應認相對人受招
    領通知時，表意人之意思表示已到達相對人而發生效力，不
    以相對人實際領取為必要，避免相對人以任意性行為左右非
    對話意思表示效力之發生時點（最高法院109年度台上大字
    第908號裁定意旨參照）；本件原告111年5月3日以掛號寄送
    之律師函，其寄送地址其一為被告戶籍兼留存於系爭協議上
    之地址，另一為被告111年4月13日存證信函上載地址，前者
    於111年5月4日、5月5日、5月6日三次招領逾期後退回，後
    者於111年5月5日、5月6日二次招領逾期後退回，依一般社
    會觀念，可期待被告受通知後，於郵局營業時間前往領取郵
    件，該郵件自斯時起進入被告之支配範圍，置於被告可隨時
    了解內容之狀態，被告復未舉證證明其客觀上有不能領取之
    正當事由，參諸前揭大法庭裁定意旨，應認被告第一次受招
    領通知時即111年5月4日，原告同意解除系爭協議之意思表
    示已到達相對人而發生效力，此時，兩造就系爭協議之解除
    已達成意思合致，是以，系爭協議已於111年5月4日經兩造
    合意解除而不存在。
　⒋被告固抗辯稱：系爭協議內容可分為甲○○與被告協議離婚部
    分，及原告共同侵害被告配偶權之和解部分，被告111年4月
    13日存證信函所稱「重啟協議，否則作廢」僅針對協議離婚
    部分，故原告以律師函通知合意解除，兩造合意解除者亦僅
    有協議離婚部分，和解部分則仍有效，被告應繼續履行給付
    賠償金云云；然查：
　　⑴依系爭協議書開頭所載：「立協議書人丙○○（即被告，下
      稱甲方）、甲○○（下稱乙方）、乙○○（下稱丙方）茲因乙
      方與丙方有發生通姦侵害配偶權行為，甲乙方同意離婚，
      丙方並同意賠償，三方協議內容如下」，可知兩造簽立系
      爭協議之目的為開章所言「因原告二人侵害被告配偶權，
      甲○○與被告同意離婚，乙○○並同意賠償」，即甲○○與被告
      離婚，係因原告二人婚外情所致，而原告同意賠償亦係建
      立在被告同意離婚之前提下。再參酌協議內容約定內容，
      第一條為甲○○與被告同意離婚；第二條為甲○○與被告應於
      指定期日會同至戶政事務所辦理離婚登記；第三條為甲○○
      與被告所生未成年子女由被告單獨監護；第四條為甲○○與
      未成年子女之會面交往方式；第五條為甲○○應給付之子女
      生活教育扶養費用；第六條為甲○○與被告夫妻財產分配；
      第七條為原告二人因侵害配偶權行為，同意連帶給付被告
      賠償金400萬元及給付方式；第八條為被告指定受款帳戶
      ；第九條為兩造同意就本事件涉及之人事物，放棄所有民
      刑事告訴，及協議約定事項以外之請求權；第十條為被告
      保密條款；第十一條為甲○○與被告夫妻剩餘財產分配之概
      括條款；第十二條為系爭協議分由兩造、見證人及戶政事
      務所執存，以昭信守。可見系爭協議約定內容交互參雜離
      婚與侵害配偶權和解相關之權利義務，益徵離婚與和解實
      互為環扣，無從割裂，故被告辯稱系爭協議內容可二分為
      甲○○與被告協議離婚部分，及原告共同侵害被告配偶權之
      和解部分，並應單獨論其效力，有利於己之部分，即謂有
      效，不利於己之部分，即謂無效，顯不可採。
　　⑵況且，被告111年4月13日存證信函內容係稱：「因為本人
      對於111年4月4日簽署合約內容有異議，所以已將匯款帳
      戶註銷，請勿匯入。希望你們於111年4月24日前，當面與
      我協商，重啟協議，不然此協議作廢，我依舊可以行使我
      的民刑事告訴權」等語，有該存證信函在卷可佐（本院卷
      第27頁），該函文內容並未將「協議作廢」限縮於專指離
      婚部分，而不包含和解部分。且被告於該函文中所稱「已
      將匯款帳戶註銷，請勿匯入」係指系爭協議第8條約定被
      告受領和解賠償金之帳戶，是果被告所述其僅欲解除離婚
      部分，而希望原告繼續履行和解部分為真，當無需註銷令
      被告匯入和解金之帳戶，否則不啻自相矛盾。足認被告寄
      發該存證信函時，其真意應為解除系爭協議，且未特別區
      分離婚或和解部分。
　　⑶至被告另抗辯稱甲○○於簽立系爭協議後，多次向其表達希
      望回歸家庭之訊息，且被告於111年4月19日傳送LINE訊息
      予甲○○，明確告知「和解部分繼續履行前金50萬元，匯至
      被告玉山銀行帳戶」，甲○○亦依約匯入50萬元至該帳戶，
      足見原告就單獨解除離婚部分約定，繼續履行和解賠償金
      部分之約定，並無異議乙節，均為原告所否認；且甲○○於
      111年4月20日匯款「兩名未成年子女之扶養費4萬元」及
      「侵害配偶權之賠償前金50萬元」此2筆款項至被告玉山
      銀行帳戶（不爭執事項㈤），彼時系爭協議尚未經兩造合
      意解除，甲○○本於履約誠信匯款，並不能等同於原告有同
      意單獨解除系爭協議中關於離婚部分約定，繼續維持系爭
      協議中關於和解賠償金部分之意。且依被告邏輯，給付子
      女扶養費應屬離婚部分之協議，而從甲○○一併匯入子女扶
      養費亦可知其所履行者，實為系爭契約之全部約定，而未
      特別區分離婚或和解。
　　⑷另觀諸被告所提出之與甲○○間LINE對話內容，甲○○雖曾於1
      11年4月13日傳送訊息予被告稱：「我已經跟她分手了，
      我想回歸家庭」；及於同年月17日稱：「妳的存證信函有
      說協議作廢，那妳要我只付生活費嗎？還是要我繼續履約
      ？和解前金50萬也要匯這個帳號嗎？總共54萬（50萬前金
      ＋4萬小朋友生活費）」等語（本院卷第83、109頁），然
      上開內容僅在徵詢被告真意，並未言明系爭協議之解讀或
      存廢，況甲○○上開發言亦不能等同於乙○○之意見，是被告
      單以甲○○上開言論即指原告同意單獨解除系爭協議中關於
      離婚部分約定，實屬速斷，委難憑採。
　㈡原告請求確認系爭本票債權不存在，為有理由：
　⒈按在票據上簽名者，依票上所載文義負責，票據法第5條定有
    明文。又票據債務人不得以自己與發票人或執票人之前手間
    所存抗辯之事由，對抗執票人，若以其自己與執票人間所存
    之事由，資為對抗，則非法所不許，此觀票據法第13條前段
    之反面解釋自明。析言之，票據乃文義證券及無因證券，票
    據上權利之行使，不以其原因關係存在為前提，惟在直接前
    後手之際，票據債務人仍得以自己與執票人間所存抗辯之事
    由對抗執票人。
　⒉查兩造就其為系爭本票之直接前後手，及原告共同簽發系爭
    本票之原因關係為擔保系爭協議關於侵害配偶權和解金之履
    行乙節，並無爭執（不爭執事項㈡），故倘兩造間就票據基
    礎原因關係存有抗辯事由，票據債務人即原告自得以之對抗
    執票人即被告。而系爭協議已於111年5月4日經兩造合意解
    除而不存在，業如前述，原告自無庸依系爭協議約定負給付
    侵害配偶權和解金之義務，揆諸前揭法文意旨，原告以此票
    據基礎原因關係之抗辯事由對抗被告，請求確認系爭本票債
    權不存在，當屬有據。　　
　㈢原告依民法第179條規定請求被告返還系爭本票，為有理由：
　⒈按無法律上之原因而受利益，致他人受損害者，應返還其利
    益。雖有法律上之原因，而其後已不存在者，亦同，民法第
    179條定有明文。次按契約一經解除，契約即溯及歸於消滅
    ，與自始未訂立契約同。因此契約解除後，當事人在契約存
    續期間所受領之給付，即成為無法律上之原因，自亦構成不
    當得利，該受損害者倘捨解除契約後回復原狀請求權而行使
    不當得利請求權，應非法所不許，此觀民法第179條後段立
    法理由揭櫫：「其先雖有法律上之原因，而其後法律上之原
    因已不存在（如撤銷契約、解除契約之類），亦應返還其利
    益」自明（最高法院100年度台上字第2號判決意旨參照）。
　⒉查被告受領系爭本票係因系爭協議第7條之約定，然系爭協議
    業於111年5月4日經兩造合意解除而不存在，被告繼續持有
    系爭本票即屬無法律上之原因而受利益，且致原告因此受有
    損害，原告自得依民法第179條規定，請求被告返還系爭本
    票。
五、綜上所述，系爭本票之原因關係即系爭協議已於111年5月4
    日經兩造合意解除，原告請求確認系爭本票債權不存在，及
    依民法第179條規定，請求被告返還系爭本票予原告，均為
    有理由，應予准許。　　
六、本件訴訟費用為原告繳納之第一審裁判費35,650元，依法應
    由敗訴之被告負擔，爰依民事訴訟法第87條第1項規定，依
    職權確定被告應負擔之訴訟費用額如主文第3項所示。　　
七、本判決主文第2項命被告返還系爭本票予原告部分，係屬民
    事訴訟法第427條第1項規定適用簡易程序所為被告敗訴之判
    決，爰依同法第389條第1項第3款規定，依職權宣告假執行
    如主文第4項本文所示；併依同法第392條第2項規定，依職
    權宣告被告如以主文第4項但書所示之相當金額預供擔保後
    ，得免為假執行。
八、本件為判決基礎之事證已臻明確，兩造其餘攻擊防禦方法及
    所提證據，核與判決結果不生影響，爰不逐一論述，併此敘
    明。
九、訴訟費用負擔之依據：民事訴訟法第78條。　
中　　華　　民　　國　　111 　年　　11　　月　　28　　日
                    臺南簡易庭  法  官  陳䊹伊
上列正本係照原本作成。
如不服本判決，應於送達後20日內，向本院提出上訴狀並表明上
訴理由，如於本判決宣示後送達前提起上訴者，應於判決送達後
20日內補提上訴理由書（須附繕本）。
如委任律師提起上訴者，應一併繳納上訴審裁判費。 
中　　華　　民　　國　　111 　年　　11　　月　　28　　日
                                書記官  王美韻